ACORDAO-COMPLETO-2533976

ACÓRDÃO 3051/2022 ATA 19/2022 - SEGUNDA CÂMARA

VISTOS, relatados e discutidos estes autos de tomada de contas especial instaurada pela Superintendência da Zona Franca de Manaus (Suframa) em desfavor de Vagner José Sales, como então prefeito de Cruzeiro do Sul - AC (gestão: 2009-2012) , diante da não comprovação da boa e regular aplicação dos recursos públicos repassados por meio do Convênio n.º 27/2007 (Siafi 599347) sob o valor original de R$ 2.401.627,35 pelo aporte de R$ 2.280.607,35 em recursos federais e R$ 121.020,00 em recursos da contrapartida para a pavimentação de ramais e aquisição de equipamentos rodoviários, agrícolas e insumos, tendo a vigência do ajuste sido inicialmente estipulada para o período de 14/1/2008 a 8/1/2009, com a sucessiva prorrogação até 30/7/2012;
ACORDAM os Ministros do Tribunal de Contas da União, reunidos em Sessão da 2ª Câmara, ante as razões expostas pelo Relator em:
9.1. declarar a revelia de Vagner José Sales, nos termos do art. 12, § 3º, da Lei n.º 8.443, de 1992;
9.2. julgar irregulares as contas de Vagner José Sales, nos termos dos arts. 16, III, alíneas "b" e "c", e 19, caput, e 23, III, da Lei n.º 8.443, de 1992, para condená-lo ao pagamento do correspondente débito, com a atualização monetária e os juros de mora calculados desde as datas informadas até o efetivo recolhimento, fixando-lhe o prazo de 15 (quinze) dias, contados da notificação, para que comprove perante o Tribunal, nos termos do art. 214, III, "a", do RITCU, o recolhimento da referida dívida em favor da Superintendência da Zona Franca de Manaus (Suframa) , na forma da legislação em vigor, sob as seguintes condições:
	Data da Ocorrência
	Valor Original (em R$) 

	7/7/2011
	172.404,49

	19/8/2011
	52.320,49

	17/10/2011
	106.777,43

	22/11/2011
	49.411,51

	22/11/2011
	97.920,07

	23/11/2011
	57.895,69

	1/10/2012
	72.335,68

9.3. aplicar em desfavor de Vagner José Sales a multa prevista no art. 57 da Lei n.º 8.443, de 1992, sob o valor de R$ 200.000,00 (duzentos mil reais) , fixando-lhe o prazo de 15 (quinze) dias, contados da notificação, para que comprove, perante o Tribunal, nos termos do art. 214, III, "a", do RITCU, o recolhimento da referida dívida ao Tesouro Nacional, com a devida atualização monetária, na forma da legislação em vigor;
9.4. autorizar, caso requerido, nos termos do art. 26 da Lei n.º 8.443, de 1992, e do art. 217 do RITCU, o parcelamento das dívidas fixadas por este Acórdão em até 36 (trinta e seis) parcelas mensais e sucessivas, com a devida atualização monetária e os correspondentes acréscimos legais, esclarecendo aos responsáveis que a falta de pagamento de qualquer parcela importará no vencimento antecipado do saldo devedor, sem prejuízo das demais medidas legais;
9.5. autorizar, desde logo, a cobrança judicial das dívidas fixadas por este Acórdão, nos termos do art. 28, II, da Lei n.º 8.443, de 1992, diante do não atendimento à notificação; e
9.6. enviar a cópia do presente Acórdão, com o Relatório e a Proposta de Deliberação, à Procuradoria da República no Estado do Acre, nos termos do § 3º do art. 16 da Lei n.º 8.443, de 1992, para o ajuizamento das ações civis e penas cabíveis.

Tomada de Contas Especial instaurada pela Superintendência da Zona Franca de Manaus (Suframa) em desfavor de Vagner José Sales, como então prefeito de Cruzeiro do Sul  AC (gestão: 2009-2012), diante da não comprovação da boa e regular aplicação dos recursos públicos repassados por meio do Convênio n.º 27/2007 (Siafi 599347) sob o valor original de R$ 2.401.627,35 pelo aporte de R$ 2.280.607,35 em recursos federais e R$ 121.020,00 em recursos da contrapartida para a pavimentação de ramais e aquisição de equipamentos rodoviários, agrícolas e insumos, tendo a vigência do ajuste sido inicialmente estipulada para o período de 14/1/2008 a 8/1/2009, com a sucessiva prorrogação até 30/7/2012.

Segunda Câmara

Município de Cruzeiro do Sul - AC.

3. Responsável: Vagner José Sales (CPF XXX.282.972-XX).

13.1. Ministros presentes: Bruno Dantas (Presidente), Augusto Nardes e Aroldo Cedraz.
13.2. Ministros-Substitutos presentes: Marcos Bemquerer Costa e André Luís de Carvalho (Relator).

ANDRÉ DE CARVALHO

Trata-se de tomada de contas especial instaurada pela Superintendência da Zona Franca de Manaus (Suframa) em desfavor de Vagner José Sales, como então prefeito de Cruzeiro do Sul - AC (gestão: 2009-2012) , diante da não comprovação da boa e regular aplicação dos recursos públicos repassados por meio do Convênio n.º 27/2007 (Siafi 599347) sob o valor original de R$ 2.401.627,35 pelo aporte de R$ 2.280.607,35 em recursos federais e R$ 121.020,00 em recursos da contrapartida para a pavimentação de ramais e a aquisição de equipamentos rodoviários e agrícolas, com os insumos, tendo a vigência do ajuste sido inicialmente estipulada para o período de 14/1/2008 a 8/1/2009, com a sucessiva prorrogação até 30/7/2012.
2.	Após a análise final do feito, o Auditor Federal Valber Lemos Sabino de Oliveira lançou o seu parecer conclusivo à Peça 228, com a anuência dos dirigentes da Secex-TCE (Peças 229 e 230) , nos seguintes termos:
" (...) HISTÓRICO
2.	Em 25/11/2016, com fundamento na IN/TCU 71/2012, alterada pela IN/TCU 76/2016, e DN/TCU 155/2016, o dirigente da instituição Superintendência da Zona Franca de Manaus autorizou a instauração da tomada de contas especial (peça 177) . O processo foi registrado no sistema e-TCE com o número 1927/2018.
3.	O Convênio de registro Siafi 599347 foi firmado no valor de R$ 2.401.627,35, sendo R$ 2.280.607,35 à conta do concedente e R$ 121.020,00 referentes à contrapartida do convenente. Teve vigência de 10/12/2007 a 30/7/2012, com prazo para apresentação da prestação de contas em 28/9/2012. Os repasses efetivos da União totalizaram R$ 2.280.607,35 (peça 15) .
4.	A prestação de contas e complementações enviadas foram analisadas por meio dos documentos constantes nas peças 23, 28, 33, 36, 38, 48, 50, 55, 57, 58, 62, 64, 73, 82, 88, 93, 99, 113, 118, 119, 121, 124, 131, 166, 170, 175, 181, 185 e 187.
5.	O fundamento para a instauração da Tomada de Contas Especial, conforme consignado na matriz de responsabilização elaborada pelo tomador de contas, foi a constatação da seguinte irregularidade: 
'Aplicação de recursos federais em finalidade diversa do interesse público, em benefício do gestor, tendo em vista que foi identificada nos autos a ocorrência de tridestinação ilícita, pois a alteração do Plano de Trabalho visava, somente, beneficiar a propriedade do gestor, provocando valorização patrimonial do seu imóvel, através da pavimentação do Ramal Canela Fina, conforme valores apurados (impugnação de despesa) , por meio, da Nota Técnica 61/2018/COFAP/CGDER/SAP (peça 185) .'
6. O responsável arrolado na fase interna foi devidamente comunicado e, diante da ausência de justificativas suficientes para elidir a irregularidade e da não devolução dos recursos, instaurou-se a tomada de contas especial.
7. No relatório (peça 205) , o tomador de contas concluiu que o prejuízo importaria no valor original de R$ 609.065,36, imputando-se a responsabilidade a Vagner José Sales, Ex- Prefeito Municipal de Cruzeiro do Sul, no período de 1/1/2009 a 31/12/2016, na condição de gestor dos recursos. 
8. Em 27/3/2020, a Controladoria-Geral da União emitiu o relatório de auditoria (peça 208) , em concordância com o relatório do tomador de contas. O certificado de auditoria e o parecer do dirigente do órgão de controle interno concluíram pela irregularidade das presentes contas (peças 209 e 210) .
9.	Em 1/4/2020, o ministro responsável pela área atestou haver tomado conhecimento das conclusões contidas no relatório e certificado de auditoria, bem como do parecer conclusivo do dirigente do órgão de controle interno, manifestando-se pela irregularidade das contas, e determinou o encaminhamento do processo ao Tribunal de Contas da União (peça 211) .
10. Na instrução inicial (peça 214) , analisando-se os documentos nos autos, concluiu-se pela necessidade de realização de citação para a seguinte irregularidade: 
10.1. Irregularidade 1: aplicação de recursos federais em finalidade diversa do interesse público, em benefício do gestor, tendo em vista que foi identificada nos autos a ocorrência de tridestinação ilícita, pois a alteração do Plano de Trabalho visava, somente, beneficiar a propriedade do gestor, provocando valorização patrimonial do seu imóvel, através da pavimentação do Ramal Canela Fina, conforme valores apurados (impugnação de despesa) por meio da Nota Técnica 61/2018/COFAP/CGDER/SAP (peça 185) . 
10.1.1. Evidências da irregularidade: documentos técnicos presentes nas peças 163, 165, 167, 168, 169, 177, 178 e 185.
10.1.2. Normas infringidas: Constituição Federal art. 37, caput c/c o art. 70, parágrafo único; Decreto lei 200/67, art. 93; Decisão Normativa nº 155/2016, alíneas 'b', 'c' e 'd', do inciso II do artigo 38 da Instrução Normativa STN n. 001/1997.
10.2. Débitos relacionados ao responsável Vagner José Sales (CPF: XXX.282.972-XX) :
	Data de ocorrência
	Valor histórico (R$ 1,00) 

	7/7/2011
	172.404,49

	19/8/2011
	52.320,49

	17/10/2011
	106.777,43

	22/11/2011
	49.411,51

	22/11/2011
	97.920,07

	23/11/2011
	57.895,69

	1/10/2012
	72.335,68

10.2.1. Cofre credor: Tesouro Nacional.
10.2.2. Responsável: Vagner José Sales (CPF: XXX.282.972-XX) .
10.2.2.1.	Conduta: utilizar-se do cargo público para alteração do plano de trabalho com o objetivo de obter vantagem própria, para asfaltamento do ramal no qual possuía propriedade particular, conforme ação de improbidade administrativa movida pelo Ministério Público do Estado do Acre, constante nos autos do processo de TCE (peça 168/169) .
10.2.2.2.	Nexo de causalidade: o benefício indevido dos recursos federais resultou no desvio de finalidade na aplicação dos recursos do instrumento.
10.2.2.3.	Culpabilidade: não há excludentes de ilicitude, de culpabilidade e de punibilidade; é razoável supor que o responsável tinha consciência da ilicitude de sua conduta; era exigível conduta diversa da praticada, qual seja, utilizar por meio dos seus gestores os recursos financeiros disponíveis na finalidade específica para a qual foram destinados. 
11. Em cumprimento ao pronunciamento da unidade (peça 216) , foi efetuada citação do responsável, nos moldes adiante:
a)	 Vagner José Sales - promovida a citação do responsável, conforme delineado adiante:
	Comunicação: Ofício 1889/2022 - Seproc (peça 223) 
Data da Expedição: 10/2/2022
Data da Ciência: 21/2/2022 (peça 224) 
Nome Recebedor: Ademar Firmino (parcialmente legível) 
Observação: Ofício enviado para o endereço do responsável, conforme pesquisa na base de dados no sistema da Receita Federal, custodiada pelo TCU (peça 220) .
Fim do prazo para a defesa: 8/3/2022
	
	Comunicação: Ofício 1890/2022 - Seproc (peça 222) 
Data da Expedição: 10/2/2022
Data da Ciência: não houve (Número inexistente) (peça 225) 
Observação: Ofício enviado para o endereço do responsável, conforme pesquisa na base de dados no sistema do TSE, custodiada pelo TCU (peça 220) .
	
	Comunicação: Ofício 1891/2022 - Seproc (peça 221) 
Data da Expedição: 10/2/2022
Data da Ciência: 4/3/2022 (peça 226) 
Nome Recebedor: Avelene Martins (parcialmente ilegível) 
Observação: Ofício enviado para o endereço do responsável, conforme pesquisa na base de dados no sistema do Renach, custodiada pelo TCU (peça 220) .
Fim do prazo para a defesa: 19/3/2022
	
12. Conforme Despacho de Conclusão das Comunicações Processuais (peça 227) , as providências inerentes às comunicações processuais foram concluídas. 
13. Transcorrido o prazo regimental, o responsável Vagner José Sales permaneceu silente, devendo ser considerado revel, nos termos do art. 12, § 3º, da Lei 8.443/1992.
ANÁLISE DOS PRESSUPOSTOS DE PROCEDIBILIDADE DA IN/TCU 71/2012
Avaliação de Viabilidade do Exercício do Contraditório e Ampla Defesa
14. Verifica-se que não houve o transcurso de mais de dez anos desde o fato gerador sem que tenha havido a notificação do responsável pela autoridade administrativa federal competente (art. 6º, inciso II, c/c art. 19 da IN/TCU 71/2012, modificada pela IN/TCU 76/2016) , uma vez que o fato gerador da irregularidade sancionada ocorreu em 1/10/2012, e o responsável foi notificado sobre a irregularidade pela autoridade administrativa competente conforme segue:
14.1. Vagner José Sales, por meio do ofício acostado à peça 191, recebido em 3/9/2018, conforme AR (peça 193) .
Valor de Constituição da TCE 	
15. Verifica-se, ainda, que o valor atualizado do débito apurado (sem juros) em 1/1/2017 é de R$ 863.992,68, portanto superior ao limite mínimo de R$ 100.000,00, na forma estabelecida conforme os arts. 6º, inciso I, e 19 da IN/TCU 71/2012, modificada pela IN/TCU 76/2016. 
OUTROS PROCESSOS/DÉBITOS NOS SISTEMAS DO TCU COM OS MESMOS RESPONSÁVEIS
16. Informa-se que foi (ram) encontrado (s) processo (s) no Tribunal com o mesmo responsável:
	Responsável
	Processo

	Vagner José Sales
	Processo 009.526/2008-0 [REPR, encerrado, 'IRREG. ENVOLVENDO O DSEI AJU (DIST. SANITÁRIO ESP. INDÍGENA DO ALTO JURUÁ.APARTADO DO TC Processo 019.184/2007-8, MEDIANTE DESPACHO DE FL. 233 DESTE']
Processo 003.556/2010-7 [REPR, encerrado, 'POSSÍVEIS IRREG. NA APLICAÇÃO DO CONVÊNIO 418/99, ENTRE MUNICÍPIO DE CRUZEIRO DO SUL/AC E MIN. INT. NACIONAL']
Processo 010.580/2013-1 [SOLI, encerrado, 'Ofício nº 0229/2013 - IPL 0090/2012-4 - DPF/CZS/AC, Solicitando informações sobre o Contrato nº 04/2012 - entre a PM de Cruzeiro do Sul/AC e a empresa F S serviços e Construções Ltda']
Processo 033.414/2015-7 [SOLI, encerrado, 'Ofício n° 0734/2015 - IPL 0218/2014-4 DPF/CZS/AC, solicitando informações sobre aprovação da Prestação de Contas de Programas envolvendo a Prefeitura Municipal de Cruzeiro do Sul nos anos 2009 a 2014']
Processo 033.222/2014-2 [RA, encerrado, 'ASCIM/AC - Avaliação dos Sistemas de Controles Internos dos Municípios do Estado do Acre']
Processo 021.857/2013-0 [SOLI, encerrado, 'OF/SEPC/DIC/DECCON/Nº 076/13, solicitando informações sobre a existência de prodedimento em tomadas de preços']
Processo 010.749/2011-0 [MON, encerrado, 'Item 1.5.5 do Acórdão 7277/2010-TCU-2C: CONVÊNIOS SIAFI n° 389081, 560865, 575664 e 602353. TC Processo 003.556/2010-7']
Processo 034.042/2017-2 [TCE, aberto, 'Determinado pelo Acórdão 1256/2017-TCU-Plenário, item 9.1 (Processo Processo 017.328/2016-0) . apurar dano ao erário verificado na aplicação do Contrato de Repasse 771.872/2012, em particular, na construção do piso da praça de esporte no município de Cruzeiro do Sul']
Processo 023.122/2018-8 [TCE, encerrado, 'Tomada de Contas Especial instaurado pela Caixa Econômica Federal - Caixa em razão da impugnação parcial de despesas do Contrato de Repasse n° 063.445-72/1998, celebrado entre a União, por intermédio do Ministério das Cidades, representado pela Caixa Econômica Federal, e o Município de Cruzeiro do Sul/AC,']
Processo 017.328/2016-0 [RA, encerrado, 'FocTVs16: Auditoria de transferências voluntárias selecionadas por modelo preditivo']

17. A tomada de contas especial está, assim, devidamente constituída e em condição de ser instruída.
EXAME TÉCNICO
Da validade das notificações:
18. Preliminarmente, cumpre tecer breves considerações sobre a forma como são realizadas as comunicações processuais no TCU. A esse respeito, destacam-se o art. 179, do Regimento Interno do TCU (Resolução 155, de 4/12/2002) e o art. 4º, inciso III, § 1º, da Resolução TCU 170, de 30 de junho de 2004, in verbis:
'Art. 179. A citação, a audiência ou a notificação, bem como a comunicação de diligência, far se-ão:
I - mediante ciência da parte, efetivada por servidor designado, por meio eletrônico, fac-símile, telegrama ou qualquer outra forma, desde que fique confirmada inequivocamente a entrega da comunicação ao destinatário;
II - mediante carta registrada, com aviso de recebimento que comprove a entrega no endereço do destinatário;
III - por edital publicado no Diário Oficial da União, quando o seu destinatário não for localizado
 (...) 
Art. 3º As comunicações serão dirigidas ao responsável, ou ao interessado, ou ao dirigente de órgão ou entidade, ou ao representante legal ou ao procurador constituído nos autos, com poderes expressos no mandato para esse fim, por meio de:
I - correio eletrônico, fac-símile ou telegrama;
II - servidor designado;
III - carta registrada, com aviso de recebimento;
IV - edital publicado no Diário Oficial da União, quando o seu destinatário não for localizado, nas hipóteses em que seja necessário o exercício de defesa.
Art. 4º. Consideram-se entregues as comunicações:
I - efetivadas conforme disposto nos incisos I e II do artigo anterior, mediante confirmação da ciência do destinatário;
II - realizadas na forma prevista no inciso III do artigo anterior, com o retorno do aviso de recebimento, entregue comprovadamente no endereço do destinatário;
III - na data de publicação do edital no Diário Oficial da União, quando realizadas na forma prevista no inciso IV do artigo anterior.
§ 1º O endereço do destinatário deverá ser previamente confirmado mediante consulta aos sistemas disponíveis ao Tribunal ou a outros meios de informação, a qual deverá ser juntada ao respectivo processo.
 (...) '
19. Bem se vê, portanto, que a validade da citação via postal não depende de que o aviso de recebimento seja assinado pelo próprio destinatário da comunicação, o que dispensa, no caso em tela, a entrega do AR em 'mãos próprias'. A exigência da norma é no sentido de o Tribunal verificar se a correspondência foi entregue no endereço correto, residindo aqui a necessidade de certeza inequívoca. 
20. Não é outra a orientação da jurisprudência do TCU, conforme se verifica dos julgados a seguir transcritos:
'São válidas as comunicações processuais entregues, mediante carta registrada, no endereço correto do responsável, não havendo necessidade de que o recebimento seja feito por ele próprio (Acórdão 3648/2013-TCU-Segunda Câmara, Relator José Jorge) ;
É prescindível a entrega pessoal das comunicações pelo TCU, razão pela qual não há necessidade de que o aviso de recebimento seja assinado pelo próprio destinatário. Entregando se a correspondência no endereço correto do destinatário, presume-se o recebimento da citação. (Acórdão 1019/2008-TCU-Plenário, Relator Benjamin Zymler) ;
As comunicações do TCU, inclusive as citações, deverão ser realizadas mediante Aviso de Recebimento - AR, via Empresa Brasileira de Correios e Telégrafos, bastando para sua validade que se demonstre que a correspondência foi entregue no endereço correto. (Acórdão 1526/2007-TCU-Plenário, Relator Aroldo Cedraz) .'
21. A validade do critério de comunicação processual do TCU foi referendada pelo Supremo Tribunal Federal, nos termos do julgamento do MS-AgR 25.816/DF, por meio do qual se afirmou a desnecessidade da ciência pessoal do interessado, entendendo-se suficiente a comprovação da entrega do 'AR' no endereço do destinatário:
'Ementa: agravo regimental. Mandado de segurança. Desnecessidade de intimação pessoal das decisões do tribunal de contas da união. art. 179 do regimento interno do TCU. Intimação do ato impugnado por carta registrada, iniciado o prazo do art. 18 da lei nº 1.533/51 da data constante do aviso de recebimento. Decadência reconhecida. Agravo improvido.
O envio de carta registrada com aviso de recebimento está expressamente enumerado entre os meios de comunicação de que dispõe o Tribunal de Contas da União para proceder às suas intimações.
O inciso II do art. 179 do Regimento Interno do TCU é claro ao exigir apenas a comprovação da entrega no endereço do destinatário, bastando o aviso de recebimento simples.'
Da revelia do responsável Vagner José Sales
22. No caso vertente, a citação do responsável (Vagner José Sales) se deu em endereços provenientes de pesquisas de endereços realizadas pelo TCU (vide parágrafos acima) , seja constantes na base de dados da Receita custodiada pelo TCU (peça 218) ou no Renach (peças 219 e 220) . A entrega dos ofícios citatórios nesses endereços ficou comprovada conforme detalhamento a seguir:
22.1. Vagner José Sales, ofício 1889/2022 - Seproc (peça 223) , origem no sistema da Receita Federal; ofício 1890/2022 - Seproc (peça 222) , origem no sistema do TSE e ofício 1891/2022 - Seproc (peça 221) , origem no sistema do Renach.
23. Nos processos do TCU, a revelia não leva à presunção de que seriam verdadeiras todas as imputações levantadas contra os responsáveis, diferentemente do que ocorre no processo civil, em que a revelia do réu opera a presunção da verdade dos fatos narrados pelo autor (Acórdão 1009/2018-TCU-Plenário, Relator Bruno Dantas; 2369/2013-TCU-Plenário, Relator Benjamin Zymler e 2449/2013-TCU-Plenário, Relator Benjamin Zymler) . Dessa forma, a avaliação da responsabilidade do agente não pode prescindir da prova existente no processo ou para ele carreada. 
24. Ao não apresentar sua defesa, o responsável deixou de produzir prova da regular aplicação dos recursos sob sua responsabilidade, em afronta às normas que impõem aos gestores públicos a obrigação legal de, sempre que demandados pelos órgãos de controle, apresentar os documentos que demonstrem a correta utilização das verbas públicas, a exemplo do contido no art. 93 do Decreto-Lei 200/1967: 'Quem quer que utilize dinheiros públicos terá de justificar seu bom e regular emprego na conformidade das leis, regulamentos e normas emanadas das autoridades administrativas competentes.' 
25. Mesmo as alegações de defesa não sendo apresentadas, considerando o princípio da verdade real que rege esta Corte, procurou-se buscar, em manifestações do responsável na fase interna desta Tomada de Contas Especial, se havia algum argumento que pudesse ser aproveitado a seu favor. 
26. Os argumentos apresentados na fase interna (peça 123) não elidem as irregularidades apontadas.
27. Considerando que as despesas irregulares foram realizadas em benefício do gestor municipal, conforme apurado na Nota Técnica 61/2018 (peça 185) , tem-se configurada infração aos princípios constitucionais da moralidade e impessoalidade (art. 37, caput) e aos arts. 25, § 2º, da Lei Complementar 101/2000 e 884 da Lei 10.406/2002. 
28. No caso concreto, no tocante à quantificação do dano e à atribuição da responsabilidade, entende-se que o débito, no valor de R$ 609.065,36, conforme Nota Técnica no 61/2018 (peça 185) , o qual representa 26,71% dos recursos repassados, deve ser imputado ao Senhor Vagner José Sales, ex-Prefeito de Cruzeiro do Sul/AC, uma vez que o mesmo se utilizou do cargo público para alteração do plano de trabalho, com o objetivo de obter vantagem própria, conforme ação de improbidade administrativa movida pelo Ministério Público do Estado do Acre, constante nos autos do processo de TCE (peça 156-157) .
29. Realmente, de acordo com o art. 884 da Lei 10.406/2010, c/c a Decisão Normativa/TCU 57/2004, aquele que, sem justa causa, se enriquecer à custa de outrem, será obrigado a restituir o indevidamente auferido, feita a atualização dos valores monetários.
30. Em se tratando de processo em que a parte interessada não se manifestou acerca das irregularidades imputadas, não há elementos para que se possa efetivamente aferir e reconhecer a ocorrência de boa-fé na conduta do responsável, podendo este Tribunal, desde logo, proferir o julgamento de mérito pela irregularidade das contas, conforme os termos dos §§ 2º e 6º do art. 202 do Regimento Interno do TCU. (Acórdão 2064/2011-TCU-Primeira Câmara (Relator Ubiratan Aguiar) , 6.182/2011-TCU-1ª Câmara (Relator Weber de Oliveira) , 4.072/2010-TCU-1ª Câmara (Relator Valmir Campelo) , 1.189/2009-TCU-1ª Câmara (Relator Marcos Bemquerer) , 731/2008-TCU-Plenário (Relator Aroldo Cedraz) .
31. Dessa forma, o responsável Vagner José Sales deve ser considerado revel, nos termos do art. 12, § 3º, da Lei 8.443/1992, devendo as contas serem julgadas irregulares, condenando-o ao débito apurado e aplicando-lhe a multa prevista no art. 57 da Lei 8.443/1992.
Prescrição da Pretensão Punitiva
32. Vale ressaltar que a pretensão punitiva do TCU, conforme Acórdão 1441/2016-TCU-Plenário, Relator Benjamin Zymler, que uniformizou a jurisprudência acerca dessa questão, subordina-se ao prazo geral de prescrição indicado no art. 205 do Código Civil, que é de dez anos, contado da data de ocorrência da irregularidade sancionada, nos termos do art. 189 do Código Civil, sendo este prazo interrompido pelo ato que ordenar a citação, a audiência ou a oitiva do responsável.
33. No caso em exame, não ocorreu a prescrição, uma vez que a irregularidade sancionada ocorreu em 1/10/2012, e o ato de ordenação da citação ocorreu em 24/1/2022.
CONCLUSÃO
34. Em face da análise promovida na seção 'Exame Técnico', verifica-se que o responsável Vagner José Sales não logrou comprovar a boa e regular aplicação dos recursos; instado a se manifestar, optou pelo silêncio, configurando a revelia, nos termos do § 3º, do art. 12, da Lei 8.443/1992. Ademais, inexistem nos autos elementos que demonstrem a boa-fé do responsável ou a ocorrência de outras excludentes de culpabilidade.
35. Verifica-se também que não houve a prescrição da pretensão punitiva, conforme análise já realizada.
36. Tendo em vista que não constam dos autos elementos que permitam reconhecer a boa-fé do responsável, sugere-se que as suas contas sejam julgadas irregulares, nos termos do art. 202, § 6º, do Regimento Interno do TCU, com a imputação do débito atualizado monetariamente e acrescido de juros de mora, nos termos do art. 202, § 1º do Regimento Interno do TCU, descontado o valor eventualmente recolhido, com a aplicação da multa prevista no art. 57 da Lei 8.443/1992.
37. Por fim, como não houve elementos que pudessem modificar o entendimento acerca das irregularidades em apuração, mantém-se a matriz de responsabilização presente na peça 204.
PROPOSTA DE ENCAMINHAMENTO
38. Diante do exposto, submetemos os autos à consideração superior, propondo ao Tribunal:
a)	considerar revel o responsável Vagner José Sales (CPF: XXX.282.972-XX) , para todos os efeitos, dando-se prosseguimento ao processo, com fulcro no art. 12, § 3º, da Lei 8.443/1992; 
b) julgar irregulares, nos termos dos arts. 1º, inciso I, 16, inciso III, alíneas b e c, da Lei 8.443/1992, c/c os arts. 19 e 23, inciso III, da mesma Lei, as contas do responsável Vagner José Sales (CPF: XXX.282.972-XX) , condenando-o ao pagamento das importâncias a seguir especificadas, atualizadas monetariamente e acrescidas dos juros de mora, calculadas a partir das datas discriminadas até a data da efetiva quitação do débito, fixando-lhe o prazo de quinze dias, para que comprove, perante o Tribunal, o recolhimento das referidas quantias aos cofres da Superintendência da Zona Franca de Manaus - Suframa, nos termos do art. 23, inciso III, alínea 'a', da citada lei, c/c o art. 214, inciso III, alínea 'a', do Regimento Interno do TCU. 
Débitos relacionados ao responsável Vagner José Sales (CPF: XXX.282.972-XX) :
	Data de ocorrência
	Valor histórico (R$ 1,00) 

	7/7/2011
	172.404,49

	19/8/2011
	52.320,49

	17/10/2011
	106.777,43

	22/11/2011
	49.411,51

	22/11/2011
	97.920,07

	23/11/2011
	57.895,69

	1/10/2012
	72.335,68

c)	aplicar ao responsável Vagner José Sales (CPF: XXX.282.972-XX) a multa prevista no art. 57 da Lei 8.443/1992 c/c o art. 267 do Regimento Interno do TCU, fixando-lhe o prazo de quinze dias, a contar da notificação, para que comprove, perante o Tribunal (art. 214, III, alínea 'a', do Regimento Interno do TCU) , o recolhimento da dívida aos cofres do Tesouro Nacional, atualizada monetariamente desde a data do acórdão proferido por este Tribunal até a data do efetivo recolhimento, se paga após o vencimento, na forma da legislação em vigor;
d)	autorizar, desde logo, a cobrança judicial das dívidas, caso não atendida a notificação, na forma do disposto no art. 28, inciso II, da Lei 8.443/1992;
e)	autorizar também, desde logo, se requerido, com fundamento no art. 26 da Lei 8.443, de 1992, c/c o art. 217, §1º do Regimento Interno do TCU, o parcelamento da (s) dívida (s) em até 36 parcelas, incidindo, sobre cada parcela, corrigida monetariamente, os correspondentes acréscimos legais, fixando-lhe o prazo de quinze dias, a contar do recebimento da notificação, para comprovar, perante o Tribunal, o recolhimento da primeira parcela, e de trinta dias, a contar da parcela anterior, para comprovar os recolhimentos das demais parcelas, devendo incidir, sobre cada valor mensal, atualizado monetariamente, os juros de mora devidos, no caso do débito, na forma prevista na legislação em vigor, alertando o responsável de que a falta de comprovação do recolhimento de qualquer parcela importará o vencimento antecipado do saldo devedor, nos termos do § 2º do art. 217 do Regimento Interno deste Tribunal; 
f)	enviar cópia do Acórdão a ser prolatado à Procuradoria da República no Estado de AC, nos termos do § 3º do art. 16 da Lei 8.443/1992, c/c o § 7º do art. 209 do Regimento Interno do TCU, para adoção das medidas cabíveis; e
g)	enviar cópia do Acórdão que vier a ser proferido ao Superintendência da Zona Franca de Manaus e ao responsável, para ciência;
h)	informar à Procuradoria da República no Estado de AC, ao Superintendência da Zona Franca de Manaus e ao responsável que a presente deliberação, acompanhada do Relatório e do Voto que a fundamenta, está disponível para a consulta no endereço eletrônico https://www.tcu.gov.br/acordaos, além de esclarecer que, caso requerido, o TCU poderá fornecer sem custos as correspondentes cópias, de forma impressa; e
i)	informar à Procuradoria da República no Estado de AC que, nos termos do parágrafo único do art. 62 da Resolução TCU 259/2014, os procuradores e membros do Ministério Público credenciados nesta Corte podem acessar os presentes autos de forma eletrônica e automática, ressalvados apenas os casos de eventuais peças classificadas como sigilosas, as quais requerem solicitação formal."
3.	Enfim, por intermédio do Exmo. Sr. Procurador Júlio Marcelo de Oliveira, o MPTCU anuiu à aludida proposta da unidade técnica, tendo lançado o seu parecer à Peça 231 nos seguintes termos:
" (...) O Ministério Público de Contas, em face do que restou apurado nos autos, manifesta-se de acordo com a proposta de encaminhamento apresentada pela Secretaria de Controle Externo de Tomada de Contas Especial (Peças 228 a 230) , a seguir transcrita:
a)	considerar revel o responsável Vagner José Sales (CPF: XXX.282.972-XX) , para todos os efeitos, dando-se prosseguimento ao processo, com fulcro no art. 12, § 3º, da Lei 8.443/1992; 
b)	julgar irregulares, nos termos dos arts. 1º, inciso I, 16, inciso III, alíneas "b" e "c", da Lei 8.443/1992, c/c os arts. 19 e 23, inciso III, da mesma Lei, as contas do responsável Vagner José Sales (CPF: XXX.282.972-XX) , condenando-o ao pagamento das importâncias a seguir especificadas, atualizadas monetariamente e acrescidas dos juros de mora, calculadas a partir das datas discriminadas até a data da efetiva quitação do débito, fixando-lhe o prazo de quinze dias, para que comprove, perante o Tribunal, o recolhimento das referidas quantias aos cofres da Superintendência da Zona Franca de Manaus - Suframa, nos termos do art. 23, inciso III, alínea "a", da citada lei, c/c o art. 214, inciso III, alínea "a", do Regimento Interno do TCU. 
Débitos relacionados ao responsável Vagner José Sales (CPF: XXX.282.972-XX) :
	Data de ocorrência
	Valor histórico (R$ 1,00) 

	7/7/2011
	172.404,49

	19/8/2011
	52.320,49

	17/10/2011
	106.777,43

	22/11/2011
	49.411,51

	22/11/2011
	97.920,07

	23/11/2011
	57.895,69

	1/10/2012
	72.335,68

 (...) 
c)	aplicar ao responsável Vagner José Sales (CPF: XXX.282.972-XX) a multa prevista no art. 57 da Lei 8.443/1992 c/c o art. 267 do Regimento Interno do TCU, fixando-lhe o prazo de quinze dias, a contar da notificação, para que comprove, perante o Tribunal (art. 214, III, alínea "a", do Regimento Interno do TCU) , o recolhimento da dívida aos cofres do Tesouro Nacional, atualizada monetariamente desde a data do acórdão proferido por este Tribunal até a data do efetivo recolhimento, se paga após o vencimento, na forma da legislação em vigor;
d)	autorizar, desde logo, a cobrança judicial das dívidas, caso não atendida a notificação, na forma do disposto no art. 28, inciso II, da Lei 8.443/1992;
e)	autorizar também, desde logo, se requerido, com fundamento no art. 26 da Lei 8.443, de 1992, c/c o art. 217, §1º do Regimento Interno do TCU, o parcelamento da (s) dívida (s) em até 36 parcelas, incidindo, sobre cada parcela, corrigida monetariamente, os correspondentes acréscimos legais, fixando-lhe o prazo de quinze dias, a contar do recebimento da notificação, para comprovar, perante o Tribunal, o recolhimento da primeira parcela, e de trinta dias, a contar da parcela anterior, para comprovar os recolhimentos das demais parcelas, devendo incidir, sobre cada valor mensal, atualizado monetariamente, os juros de mora devidos, no caso do débito, na forma prevista na legislação em vigor, alertando o responsável de que a falta de comprovação do recolhimento de qualquer parcela importará o vencimento antecipado do saldo devedor, nos termos do § 2º do art. 217 do Regimento Interno deste Tribunal; 
f)	enviar cópia do Acórdão a ser prolatado à Procuradoria da República no Estado de AC, nos termos do § 3º do art. 16 da Lei 8.443/1992, c/c o § 7º do art. 209 do Regimento Interno do TCU, para adoção das medidas cabíveis; e
g)	enviar cópia do Acórdão que vier a ser proferido ao Superintendência da Zona Franca de Manaus e ao responsável, para ciência;
h)	informar à Procuradoria da República no Estado de AC, ao Superintendência da Zona Franca de Manaus e ao responsável que a presente deliberação, acompanhada do Relatório e do Voto que a fundamenta, está disponível para a consulta no endereço eletrônico https://www.tcu.gov.br/acordaos, além de esclarecer que, caso requerido, o TCU poderá fornecer sem custos as correspondentes cópias, de forma impressa; e
i)	informar à Procuradoria da República no Estado de AC que, nos termos do parágrafo único do art. 62 da Resolução TCU 259/2014, os procuradores e membros do Ministério Público credenciados nesta Corte podem acessar os presentes autos de forma eletrônica e automática, ressalvados apenas os casos de eventuais peças classificadas como sigilosas, as quais requerem solicitação formal."
É o Relatório.

não há.

Procurador Júlio Marcelo de Oliveira.

TOMADA DE CONTAS ESPECIAL. SUPERINTENDÊNCIA DA ZONA FRANCA DE MANAUS. CONVÊNIO. DESVIO DE FINALIDADE NA APLICAÇÃO DOS RECURSOS FEDERAIS TRANSFERIDOS. CITAÇÃO. REVELIA. CONTAS IRREGULARES. DÉBITO. MULTA. COMUNICAÇÃO.

TOMADA DE CONTAS ESPECIAL (TCE)

Secretaria de Controle Externo de Tomada de Contas Especial (Secex-TCE).

Trata-se de tomada de contas especial instaurada pela Superintendência da Zona Franca de Manaus (Suframa) em desfavor de Vagner José Sales, como então prefeito de Cruzeiro do Sul - AC (gestão: 2009-2012) , diante da não comprovação da boa e regular aplicação dos recursos públicos repassados por meio do Convênio n.º 27/2007 (Siafi 599347) sob o valor original de R$ 2.401.627,35 pelo aporte de R$ 2.280.607,35 em recursos federais e R$ 121.020,00 em recursos da contrapartida para a pavimentação de ramais e a aquisição de equipamentos rodoviários e agrícolas, com os insumos, tendo a vigência do ajuste sido inicialmente estipulada para o período de 14/1/2008 a 8/1/2009, com a sucessiva prorrogação até 30/7/2012.
2.	Como visto, a partir do Relatório de Tomada de Contas Especial n.º 27/2007 (Peça 205) , o tomador de contas assinalou a anunciada responsabilidade pelo dano ao erário sob o valor original de R$ 609.065,36 em face da não comprovação da boa e regular aplicação sobre a parcela dos recursos federais efetivamente transferidos no bojo do aludido convênio.
3.	Por conseguinte, no âmbito do TCU, a Secex-TCE promoveu a citação do aludido responsável para apresentar as suas alegações de defesa ou recolher o valor do correspondente débito diante do desvio de finalidade na parcial aplicação dos recursos federais efetivamente transferidos.
4.	A despeito, contudo, da regular citação, Vagner José Sales não apresentou a sua defesa, nem efetuou, tampouco, o recolhimento do correspondente débito em favor da Suframa, passando à condição de revel perante o TCU, nos termos do art. 12, § 3º, da Lei n.º 8.443, de 1992.
5.	De todo modo, após a análise final do feito, a Secex-TCE propôs a irregularidade das contas do responsável para condená-lo ao pagamento do correspondente débito, além de lhe aplicar a multa prevista no art. 57 da Lei n.º 8.443, de 1992; tendo o MPTCU anuído a essa proposta.
6.	O TCU pode incorporar o parecer da unidade técnica a estas razões de decidir.
7.	Ao discorrer sobre a aludida irregularidade, a Secex-TCE anotou que o desvio de finalidade nessa parcial aplicação dos recursos federais efetivamente transferidos teria decorrido da posterior alteração no plano de trabalho para a pavimentação do ramal de "Canela Fina" em benefício da propriedade particular do referido gestor, como apontando pela Suframa, ao tomar conhecimento das informações encaminhadas pelo Ministério Público Federal no bojo do Inquérito Civil Público n.º 1.10.000.000085/2013-57.
8.	Bem se sabe que, em sintonia, entre outros, com os Acórdãos 1.194/2009 e 3.991/2015, da 1ª Câmara, os Acórdãos 27/2004, 6.235/2013 e 3.223/2017, da 2ª Câmara, e os Acórdãos 11/1997 e 997/2015, do Plenário, a jurisprudência do TCU estaria firmada no sentido da pessoal responsabilidade do gestor pela comprovação da boa e regular aplicação dos recursos federais recebidos mediante convênio ou instrumentos congêneres, submetendo todo aquele que administra os recursos públicos ao dever de demonstrar o correto emprego dos valores federais, nos termos do art. 70, parágrafo único, da Constituição de 1988 e do art. 93 do Decreto-Lei n.º 200, de 1967.
9.	Por esse ângulo, diante da ausência de elementos capazes de demonstrar a boa e regular aplicação dos recursos federais ante o suscitado desvio de finalidade pela aludida pavimentação do ramal de "Canela Fina" em benefício da propriedade particular do referido gestor, com a subjacente ausência da evidenciação do necessário nexo causal entre os recursos federais aportados e os supostos dispêndios incorridos no aludido convênio, restou configurada a ofensa não só às regras legais, mas também aos princípios basilares da administração pública, já que, ao final e ao cabo, o responsável deixou de prestar a devida satisfação à sociedade sobre o efetivo emprego dos recursos públicos postos à sua disposição, de sorte a restar, com isso, confirmada a presunção legal de dano ao erário pela parcela dos valores repassados, sem a suscitada comprovação dos dispêndios em prol da comunidade local, ante o eventual desvio ou desperdício dos respectivos recursos federais, restando por aí adequada a proposta da unidade técnica para a condenação de Vagner José Sales em débito e em multa. 
10.	Não subsistiria, enfim, a eventual prescrição da pretensão punitiva do TCU, já que, nos termos do Acórdão 1441/2016-TCU-Plenário, não teria ocorrido o transcurso superior a dez anos entre as ordens para a citação no âmbito do TCU, em 27/1/2022 (Peça 217) , e a data fatal para a prestação de contas final do aludido convênio, em 30/9/2012 (Peça 11, p. 3) .
11.	Eis que, por meio do aludido Acórdão 1.441/2016 proferido na Sessão Extraordinária de 8/6/2016, o Plenário do TCU firmou o seu entendimento no sentido de que a prescrição da pretensão punitiva deve seguir a regra geral do prazo decenal, contado a partir do fato, em linha com o art. 205 do Código Civil brasileiro, interrompendo a contagem do aludido prazo com a ordem de citação, nos termos do art. 240, caput, da Lei n.º 13.105 (Código Processual Civil) , de 2015.
12.	Sem prejuízo, no entanto, do respeito a esse entendimento do Tribunal, deve ser reiterada a minha ressalva já registrada em vários outros julgados do TCU no sentido de que, na ausência de lei específica, o TCU não deveria aplicar qualquer prazo prescricional sobre a referida pretensão punitiva ou, então, na pior das hipóteses, o Tribunal deveria aplicar a regra prescricional fixada pela Lei n.º 9.873, de 1999, não só porque ela trata diretamente de prescrição no âmbito do direito administrativo sancionador, mas também porque, entre outras medidas, a aludida lei manda aplicar o prazo prescricional penal, quando a infração administrativa também configure crime, além de determinar expressamente que, diante do ilícito continuado ou permanente, a contagem do prazo deve iniciar no dia da cessação do aludido ilícito.
13.	A despeito, então, de registrar essa minha posição pessoal, o TCU deve promover a aplicação da multa legal em desfavor do aludido responsável a partir do entendimento fixado pelo aludido Acórdão 1441/2016-TCU-Plenário, até porque também subsistiria a eventual ausência de prescrição da pretensão punitiva do TCU a partir da aplicação da referida Lei n.º 9.873, de 1999, ante a incidência das diversas causas interruptivas.
14.	Não subsistiria, de todo modo, a eventual necessidade de promover o retorno do presente processo para buscar a citação de outros eventuais responsáveis, estando esse entendimento, aliás, em plena sintonia com a jurisprudência fixada pelo TCU a partir, por exemplo, dos Acórdãos 4.002/2020 e 5.297/2013, da 2ª Câmara, e dos Acórdãos 1.170/2017 e 1.223/2015, do Plenário, já que a ausência dessa nova citação não resultaria em prejuízo à defesa do atual responsável, não só porque o presente processo já estaria em plenas condições de efetivo julgamento pelo TCU, mas também porque a solidariedade passiva seria legalmente erigida em favor do ente estatal credor, e não das eventuais pessoas privadas devedoras, podendo, se for o caso, o atual condenado ajuizar a superveniente ação regressiva em desfavor de outros eventuais responsáveis supostamente coobrigados.
15.	Por outro ângulo, como a malsinada irregularidade configuraria a eventual conduta dolosa no sentido de efetivamente facilitar, permitir ou concorrer para que pessoa física ou jurídica privada incorpore ou utilize, de forma indevida, rendas, verbas ou valores integrantes do acervo patrimonial da administração pública, sem a observância das formalidades legais ou regulamentares aplicáveis, resultando no eventual ilícito doloso de improbidade administrativa causador do aludido prejuízo ao erário, nos termos, por exemplo, do art. 10, I e II, da Lei n.º 8.429, de 1992, com a alteração promovida pela Lei n.º 14.230, de 2021, a eventual prescrição da ação de ressarcimento ao erário também não subsistiria, estando esse entendimento em plena consonância com a jurisprudência fixada pelo STF no bojo do RE 852.475-SP, com o trânsito em julgado a partir de 6/12/2019, diante da Tese de Repercussão Geral n.º 897 no sentido de que: "São imprescritíveis as ações de ressarcimento ao erário fundadas na prática de ato doloso tipificado na Lei de Improbidade Administrativa".
16.	O TCU deve julgar irregulares, portanto, as contas de Vagner José Sales para condená-lo ao pagamento do anunciado débito, além de lhe aplicar a multa prevista no art. 57 da Lei n.º 8.443, de 1992.
Ante o exposto, pugno pela prolação do Acórdão ora submetido a este Colegiado.
TCU, Sala das Sessões, em 14 de junho de 2022.
Ministro-Substituto ANDRÉ LUÍS DE CARVALHO
Relator